臺灣高等法院臺南分院民事裁定　　94年度抗字第117號
抗 告 人
即債務人　甲○○
相 對 人
即債權人　乙○○
上列抗告人因與相對人乙○○間聲明異議事件，對於中華民國94
年1月10日台灣台南地方法院所為裁定（91年度執字第17429號）
提起抗告，本院裁定如下：
    主  文
抗告駁回。
抗告程序費用由抗告人負擔。
    理  由
一、抗告意旨略以：按執行法院就強制執行聲請人所提出之證明
    文件，僅有形式上之審查權，而無實體上之審查權。原審裁
    定據以駁回抗告人聲明異議之切結書，其上之簽名並非抗告
    人所簽署，而印章亦非抗告人所有，是該切結書實非抗告人
    所書立。而該切結書之真正既有爭執，執行法院亦無實體上
    之審查權，則執行法院即不得據此切結書而駁回抗告人所為
    之聲明異議，而應由債權人另行提起確認租賃關係存否之訴
    。又抗告人與小芙子國際有限公司（下稱小芙子公司），及
    小芙子公司與精會計師事務所、蕭鏞湘、凌君儀就乙、丙
    、丁三筆不動產所訂定之租賃關係，皆是成立於該三筆不動
    產設定抵押權之前，此有租賃契約及抗告人於89年至92年租
    金所得申報資料可資證明。是原裁定應不得僅憑一紙虛偽之
    切結書即推翻抗告人與小芙子公司，及小芙子公司與精會
    計師事務所、蕭鏞湘、凌君儀就乙、丙、丁三筆不動產訂有
    租賃關係之既存事實。另查，乙、丙、丁標三筆不動產之價
    格經鑑定，分別為1,886,000元（含台南市○○區○○段529
    5建號權利範圍一萬分之七十）、1,902,000元（含台南市○
    ○區○○段5295建號權利範圍一萬分之八十五）、1,673,00
    0元（含台南市○○區○○段5295建號權利範圍一萬分之六
    十六），此有葉蒼霖建築師事務所鑑定書三紙可參。惟乙、
    丙、丁三標不動產於第一次拍賣時，其所訂定之最低拍賣底
    價卻分別定為3,300,000元、2,970,000元、2,940,000元。
    是乙、丙、丁標等三筆不動產所定之最低拍賣底價明顯高於
    該三筆不動產之實際市價甚多。準此，乙、丙、丁標不動產
    之所以無人應買，乃肇因於該三筆不動產所定之最低拍賣底
    價遠高於實際市價，而非因該三筆不動產上存有租賃關係之
    故。原審不察，逕以第一次拍賣無人應買，即認對乙、丙、
    丁標不動產上之抵押權有所影響，遽為除去抗告人之租賃權
    ，實有未洽云云。
二、按不動產所有人，設定抵押權後，於同一不動產上得設定地
    上權或其他權利，但其抵押權不因此而受影響，民法第866
    條定有明文。又抵押權為擔保物權，不動產所有人設定抵押
    權後，固仍得使用收益，但如影響抵押權者，對於抵押權人
    不生效力。故不動產所有人設定抵押權後，如與第三人訂立
    租賃契約而致抵押物之賣得價金，或抵押權人原得收取之法
    定孳息，有所影響者，依同條之規定言之，不問其契約之成
    立在抵押物扣押之前後，對於抵押權人亦當然不能生效；其
    抵押權人因屆期未受清償，聲請拍賣抵押物時，執行法院自
    可依法以無租賃狀態逕行強制執行，故祗須其租賃權係發生
    在抵押權設定之後，且影響抵押物之售價以致抵押權無法受
    清償者，法院即可為除去租賃權之處分。有司法院25年院字
    第1446號解釋、最高法院86年度台抗字第588號判例、同院
    86年度台抗字第160號裁定可資參照。又強制執行法第98條
    第2項亦規定：不動產之租賃關係發生於設定抵押權之後，
    並對抵押權有影響者，經執行法院除去者，不隨同移轉。蓋
    因抵押權為擔保物權，抵押人於設定抵押權之後，法律固允
    許用益權（如租賃權）之存在，但如影響抵押權所支配之抵
    押物交換價值時，對於抵押權人不生效力。換言之，抵押權
    設定後之用益權如使抵押物價值減少，致拍賣所得之價金，
    不足以清償所擔保之債權之虞時，抵押權人即得聲請除去該
    項權利，而執行法院亦得依職權為之，以抵押物無負擔之方
    式拍賣。次按所有人於法令限制之範圍內，得自由使用、收
    益、處分其所有物並排除他人之干涉，民法第765條定有明
    文，此即所有權之權能，為實現上揭權能，非占有標的物不
    為功，因之民法第348條第1項規定：物之出賣人負交付其物
    於買受人，並使其取得該物所有權之義務，此處所謂交付其
    物於買受人，即移轉其物之占有於買受人之謂，故出賣之標
    的如不能移轉占有於買受人，致其無法為使用收益時，必影
    響買受人購買之意願，而拍賣為買賣之一種，上揭情況亦發
    生於拍賣，因此抵押人於抵押權設定後，與第三人訂立租約
    ，則拍賣之標的物，為第三人承租占有中，法院即不予點交
    且註明於拍賣公告中，則拍定人須承擔前手與第三人之租賃
    關係，且無法現實占有使用標得之房屋土地，勢將影響標買
    意願，此為眾所週知之事實，是如有此情事，常經拍賣無人
    應買，則拍賣之價格亦將節節降低，甚至因無人應買而依強
    制執行法第95條規定視為撤回該不動產之執行，影響抵押權
    人之受償權利甚大，是執行法院自有依聲請或職權除去該租
    賃關係而為拍賣之必要。
三、查本件拍賣抵押物即債務人所有如原裁定附表所示甲、乙、
    丙、丁標土地、房屋經執行法院於93年10月25日以最低價分
    別為新台幣（以下同）370萬、330萬、297萬、294萬元實施
    第一次拍賣，除甲標由乙○○以438萬元得標拍定外，乙、
    丙、丁標因無人應買，勢必減價再拍賣，又上開乙、丙、丁
    標執行標的之不動產於89年6月27日分別設定565萬元、440
    萬元及500萬元之本金最高限額抵押權予訴外人台灣中小企
    業銀行股份有限公司，而上開甲、乙、丙、丁標房地所共同
    擔保之抵押債權本金部分亦達2000萬元，嗣台灣中小企業銀
    行股份有限公司將債權讓與荷商柯企資產管理股份有限公司
    ，再由荷商柯企資產管理股份有限公司將債權轉讓與債權人
    乙○○等情，有卷附拍賣公告、拍賣筆錄、土地及建物登記
    謄本及通知債權轉讓存證信函及回執可據。而第三人即承租
    人精會計事務所、蕭鏞湘、凌君儀，於抵押權設定後分別
    承租如附表乙、丙、丁標建物，因拍賣公告註明有前開出租
    之情形，且註明拍定後不點交，致經拍賣，而無人應買，勢
    需減價再為拍賣。雖抗告人主張系爭抵押建物係於抵押權設
    定前出租予小芙子國際有限公司（負責人為甲○○），而由
    該公司分別轉租予精會計事務所、蕭鏞湘、凌君儀，有房
    屋租賃契約書附卷可按。惟查：
    (一)、系爭乙標部分建物，查封時，據債權人代理人陳報：查
        封之建物係出租予精會計事務所，租期自民國91年1
        月1日至96年1月1日止，租金每月1萬元，出租人為抗告
        人甲○○（非小芙子公司），並有精會計事務所與抗
        告人所訂立之租賃契約在卷可參（見原執行卷第一宗第
        92頁、第98-100頁）；另抗告人甲○○於93年5月17日
        （拍賣公告誤載為93年4月8日）具狀陳稱租期自89年6
        月1日至92年5月31日（按此租約租期已屆滿，而拍賣公
        告誤載為租期自88年7月9日至93年7月9日），出租予精
        晉會計事務所，並提出租賃契約書為證（見原執行卷第
        一宗第263頁-274頁），經核該二份租賃契約之出租人
        均為甲○○而非小芙子公司，且精會計事務所現存之
        租約係於91年1月1日訂立，顯在抵押權設立之後。
    (二)、系爭丙標部分建物拍賣公告係載有人承租，原執行法院
        於93年4月7日勘驗現場時，債務人之一張晉維（即抗告
        人之夫）在場，陳稱該建物係由明台產物保險公司承租
        ，租金約1萬1千元，租約約從92年7、8月間開始等語（
        見原執行卷一第241頁）；但抗告人於96年4月9日具狀
        陳報係明台產物保險公司向小芙子公司承租，租期自88
        年7月10日至98年7月9日（見原執行卷一第251-265 頁;
        ；拍賣公告誤載租期為88年7月9日至98年7月9日）；再
        相對人即債權人乙○○於93年12月10日17時具狀陳報其
        於93年12月10日前往勘查時，據管理室登記承租使用人
        為蕭鏞湘。則蕭鏞湘之承租使用顯在抵押權設定之後。
   (三) 、系爭丁標之建物原由第三人吳英傑向抗告人甲○○承租
      　，租期自89年9月25日起至92年9月24日止，有租賃契約
        附卷可參（見原執行卷一第102-106頁），且抗告人提
        出之吳英傑出具之切結書係載：「本人吳英傑89年10月
        13日與小子芙子國際有限公司簽定之地址台南市○○路
        140巷17弄7號房屋（即丁標建物）租賃契約乙式，僅為
        申報公司牌照使用，與89年9月25日簽訂之房屋契約無
        關，往後每月所支付之房屋租金仍比照89年9月25日簽
        訂之房屋契約書內容為主（見原執行卷二第14頁）。足
        見吳英傑確係於89年9月25日向抗告人承租系爭丁標建
        物。再第三人小芙子公司於93年6月28日具狀陳報其於
        去年（即92年）轉租予凌君儀等情（但未提出任何租賃
        契約，見原執行卷二第11頁）。則凌君儀承租系爭丁標
        之建物，亦顯在系爭抵押權設定之後。
    (四)、抗告人雖主張其於抵押權設定前之89年6月15日即將系
        爭甲（已拍定，非在本件除去租賃範圍內）、乙、丙、
        丁標之建物出租予小芙子公司，租期十年，自89年6月1
        5日起至99年6月15日止，小芙子公司再將乙、丙、丁標
        之建物分別轉租予精會計事務所、明台產物保險公司
        （按丙標部分，原執行法院係除去蕭鏞湘之租賃，並未
        除去明台產物保險公司之租賃）及凌君儀云云，並於本
        院提出房屋賃契約書及所得稅申報核定通知書為憑。然
        由所得稅核定通知書所載，精會計事務所及明台產物
        公司給付租金予抗告人而非小芙子公司，則抗告人主張
        係由小芙子公司轉租，誠屬可疑。再由抗告人所提出之
        所得稅核定通知書所載，僅89年度抗告人自小芙子公司
        有11,400元之租金所得（其餘年度均係自小芙子公司之
        營利所得，非租賃所得），且該租賃所得，與抗告人所
        稱出租系爭甲、乙、丙、丁標建物每月十萬元差距甚遠
        ，尚不能證明即係出租系爭建物所得，是該租金所得申
        報核定書，尚不足以證明其與小芙子公司於抵押權設定
        前即89年6月27日前有租賃契約存在。再抗告人將系爭
        乙、丙、丁標不動產設定不動產抵押權時，曾立切結書
        ，表明提供抵押之不動產於提供設定抵押權之時，確無
        任何租賃關係存在，且抗告人於設定不動產抵押權時曾
        同意：「擔保物提供人及債務人如擬將擔保物轉讓、出
        借、出租、變更、改良、增建、拆除、設定地上權及其
        他一切權利或有其他任何影響抵押權人權益之情事，均
        應事前徵得抵押權人書面同意後始方得辦理‧‧‧」，
        有相對人提出之切結書及他項權利證明書所附之其他特
        約事項附卷可參。由此益徵原裁定附表所示不動產於89
        年6月27日設定抵押權時並無任何租賃關係存在。至於
        抗告人主張該切結書為偽造，則屬實體事項，非執行法
        院所得審究。亦非抗告程序所能救濟，其若因而受有損
        失，縱或屬實，亦係得否向債務人請求損害賠償之問題
        ，不能執此而認原裁定不當。
  　(五)、雖抗告人又主張系爭乙、丙、丁標不動產於第一次拍賣
    　　時無人應買係因所訂之最低拍賣底價遠高於市價所致，
      　非因有租賃關係之故云云。查系爭不動產經原執行法院
        囑託葉蒼霖建築師事務所鑑價，經該建築師鑑價及修正
        後，執行法院即送兩造陳述底價，並據以核定最低拍賣
        底價，對此兩造均無異議，則抗告人主張無人應買係因
        所訂之最低拍賣底價遠高於市價所致，實屬無據。
五、 本件系爭乙、丙、丁標不動產，既因拍賣公告註明有前開
     出租情形，且未註明拍定後點交，致經拍賣，而無人應買
     ，由此足認此項租賃關係已影響相對人之抵押權，相對人
     乃聲請將此項租賃權除去後拍賣，自屬有據。執行法院依
     法除去租賃權，核無不當。是抗告人聲明異議指摘原執行
     法院除去租賃權之執行命令不當，洵屬無據，原執行法院
     駁回其異議，核無違誤，其抗告自屬無理由，而應予駁回
     。
六、據上論結，本件抗告為無理由，依強制執行法第30條之1、
    民事訴訟法第495條之1第1項、第449條第1項、第95條、第
    78條，裁定如主文。
中　　華　　民　　國　　94　　年　　4　　月　　29　 　日
                  民事第二庭    審判長法　官　吳志誠
                                      法　官　楊省三
                                      法　官　李素靖
上為正本係照原本作成。
如不服本裁定，僅得於收受本裁定正本送達後10日內以適用法規
顯有錯誤為理由，向本院提出再抗告狀（須附繕本一份及繳納再
抗告裁判費新台幣1千元)，並經本院許可後始可再抗告於最高法
院。
中　　華　　民　　國　　94　　年　　5　　月　　 2　 　日
                                      書記官　林鈴香
【附記】
民事訴訟法第495條之1第2項準用同法第466條之1第1、2項規定
：
I對於第二審判決上訴，上訴人應委任律師為訴訟代理人。但上
　訴人或其法定代理人具有律師資格者，不在此限。
II上訴人之配偶、三親等內之血親、二親等內之姻親，或上訴人
　為法人、中央或地方機關時，其所屬專任人員具有律師資格並
  經法院認為適當者，亦得為第三審訴訟代理人。
                                                K
